---
title: "Relatório pandemia e desemprego"
author: "CAGIDO, A. C. F; MANGABEIRA, E. F; DO AMARAL, F. R. K; DA MOTA, I. P; CRUZ,
  J. V. M; MAGALHÃES, J. C. S"
date: "04/08/2020"
output:
  html_document: default
---


## Resumo  
Essa pesquisa tem como propósito tentar achar relações entre a pandemia o emprego 
e o desemprego. Fazendo correlações entre as variáveis tentar entender as mudanças 
nos trabalhos de quem continuou com emprego, entender os motivos da demissão por quem 
perdeu o emprego, verificar possíveis relaçãoes entre a perda do emprego com a renda, 
raça, sexo e idade.  

## Resultados  
Inicialmente serão carregadas as bibliotecas usadas  

```{r }
library(psych)
library(kableExtra)
library(stringr)
```

Após carregar as bibliotecas, será lido os dados que estão em um CSV gerado pelo Google forms  

```{r }
dados <- read.csv('parcial.csv', encoding = 'UTF-8')
```

```{r echo=FALSE}
colnames(dados) <- c('hora', 'idade', 'sexo', 'raca', 'perdeu_emprego', 'motivo', 'fonte_renda', 'conhece', 'auxilio', 'renda_antes', 'renda_atual', 'saiu_emprego', 'saiu_buscar_emprego', 'avaliacao_estadual_crise', 'avaliacao_federal_economia', 'avaliacao_federal_pandemia')
```

O estudo conta com uma amostra de ``r dim(dados)[1]`` pessoas.

Como todas as tabelas de frequência irão seguir o mesmo padrão, será feita uma função para gerá-las.  

```{r }
tabela <- function(freq_abs) {
  #freq_abs <- table(cut(dados$idade, seq(valores_idade$min, valores_idade$max, l = sturges+1)))
  freq_rel <- prop.table(freq_abs)
  porcentagem <- freq_rel*100
  
  tabela <- cbind(c(freq_abs, sum(freq_abs)), round(x = c(freq_rel, sum(freq_rel)), digits = 2), c(str_c(round(x = porcentagem, digits = 2), '%'), str_c(round(x = sum(porcentagem), digits = 2),'%')))
  
  colnames(tabela) <-  c('Freq. Abs.', 'Freq. Rel.', 'Porcentagem')
  
  row.names(tabela)[dim(freq_abs)+1] <- 'Total'
  
  kable(tabela, "html") %>%
    kable_styling(bootstrap_options = c("striped", "hover", "condensed"), full_width = F)
}
```

### Idade
Idade é uma variável quantitativa discreta, e por ter muitas idades diferentes, será dividida em intervalos.  

```{r }
valores_idade <- describe(dados$idade)

sturges <- nclass.Sturges(dados$idade)
```

A tabela de frequência:  

```{r }
tabela(table(cut(dados$idade, seq(valores_idade$min, valores_idade$max, l = sturges+1))))

```

Os valores da variável, como valores de medida central e de dispersão:  

```{r }
valores_idade
```

O histograma com a distribuição por faixa etária:  
```{r }
hist(dados$idade, col = '#999999', freq = FALSE, ylab = 'Densidade', xlab = 'Idade', main = 'Disitruição por faixa etária')
```

### Sexo
Sexo é uma variável categórica nominal.  

A tabela de frequência:  

```{r }
tabela(table(dados$sexo))
```


Gráfico de setores com a distribuição da variável:  

```{r }
pie(x = table(dados$sexo), main = "Distribuição por sexo")
```

### Raça
Raça é uma variável categórica nominal.  

A tabela de frequência:  

```{r }
tabela(table(dados$raca))
```

Gráfico de setores com a distribuição da variável:  

```{r }
pie(x = table(dados$raca), main = "Distribuição por raça")
```

### Perdeu o emprego?  

Essa pergunta aceita com resposta sim ou não, logo é categórica nominal.  

A tabela de frequência:  

```{r }
tabela(table(dados$perdeu_emprego))

```

Gráfico de setores com a distribuição da variável:  

```{r }
pie(x = table(dados$perdeu_emprego), main = 'Distribuição por perda de emprego no período da pandemia')
```

### Motivo da perda do emprego  

Essa pergunta está relacionada com as respostas da anterior, só pode ser consideradas as que respondera 'Sim' na pergunta anterior.  
Por isso é necessário limpar as possíveis incoerências:  

```{r }
for(i in 1:dim(dados)[1]){
  if(dados$perdeu_emprego[i] != 'Sim') {
    dados$motivo[i] <- ''
  }
}
```

Após isso pode-se fazer as tabelas.  

Como serão analisadas apenas as respostas de quem respondeu 'Sim' na anterior, 
logo apenas ``r dim(table(dados$motivo, exclude = ''))`` respostas serão analisadas.  

A tabela de frequência:  

```{r }
tabela(table(dados$motivo, exclude = ''))
```

Gráfico de setores com a distribuição da variável:  

```{r }
pie(x = table(dados$motivo, exclude = ''), main = 'Distribuição por motivo da demissão')
```

### Fonte de renda

Essa pergunta aceita múltiplas respostas, logo o total não será necessariamente o tamanho da amostra e sim o total de respostas.  

Continua...  


### Relação de sexo com a perda do emprego  

A tabela de frequência absoluta:  

```{r }
table(dados$sexo, dados$perdeu_emprego)
```

## Conclusão  
Concluímos que ...   






