---
title: "Relatório pandemia e desemprego"
author: CAGIDO, A. C. F; MANGABEIRA, E. F; DO AMARAL, F. R. K; DA MOTA, I. P; CRUZ,
  J. V. M; MAGALHÃES, J. C. S
date: "04/08/2020"
output:
  word_document: default
  html_document: default
---


## Resumo  
Essa pesquisa tem como propósito tentar achar relações entre a pandemia o emprego 
e o desemprego. Fazendo correlações entre as variáveis tentar entender as mudanças 
nos trabalhos de quem continuou com emprego, entender os motivos da demissão por quem 
perdeu o emprego, verificar possíveis relaçãoes entre a perda do emprego com a renda, 
raça, sexo e idade.  

## Resultados  
Inicialmente será carregada a biblioteca usada  

```{r }
library(psych)
```

Após carregar as bibliotecas, será lido os dados que estão em um CSV gerado pelo Google forms  

```{r }
dados <- read.csv('parcial.csv', encoding = 'UTF-8')
```

O estudo conta com uma amostra de ``r dim(dados)[1]`` pessoas.

### Idade
Idade é uma variável quantitativa discreta, e por ter muitas idades diferentes, será dividida em intervalos.  

```{r }
valores_idade <- describe(dados$Qual.é.a.sua.idade.)

sturges <- nclass.Sturges(dados$Qual.é.a.sua.idade.)
```

A tabela de frequência absoluta:  

```{r }
table(cut(dados$Qual.é.a.sua.idade., seq(valores_idade$min, valores_idade$max, l = sturges+1)))
```

A tabela de frequência relativa:  

```{r }
prop.table(table(cut(dados$Qual.é.a.sua.idade., seq(valores_idade$min, valores_idade$max, l = sturges+1))))
```

Os valores da variável, como valores de medida central e de dispersão:  

```{r }
valores_idade
```

O histograma com a distribuição por faixa etária:  
```{r }
hist(dados$Qual.é.a.sua.idade.)
```

### Sexo
Sexo é uma variável categórica nominal.  
A tabela de frequência absuluta:  

```{r }
table(dados$Qual.é.o.seu.sexo.)
```

A tabela de frequência relativa:  

```{r }
prop.table(table(dados$Qual.é.o.seu.sexo.))
```


## Conclusão  
Aqui terá a conclusão.  