---
title: "Relatório pandemia e desemprego"
author: "CAGIDO, A. C. F; MANGABEIRA, E. F; DO AMARAL, F. R. K; DA MOTA, I. P; CRUZ,
  J. V. M; MAGALHÃES, J. C. S"
date: "04/08/2020"
output:
  html_document: default
---


## Resumo  
Essa pesquisa tem como propósito tentar achar relações entre a pandemia o emprego 
e o desemprego. Fazendo correlações entre as variáveis tentar entender as mudanças 
nos trabalhos de quem continuou com emprego, entender os motivos da demissão por quem 
perdeu o emprego, verificar possíveis relaçãoes entre a perda do emprego com a renda, 
raça, sexo e idade.  

## Resultados  
Inicialmente serão carregadas as bibliotecas usadas  

```{r message=FALSE}
library(kableExtra)
library(stringr)
library(ggplot2)
library(psych)
library(dplyr)
```

Após carregar as bibliotecas, será lido os dados que estão em um CSV gerado pelo Google forms  

```{r }
dados <- read.csv('parcial.csv', encoding = 'UTF-8')
```

```{r echo=FALSE}
colnames(dados) <- c('hora', 'idade', 'sexo', 'raca', 'perdeu_emprego', 'motivo', 'fonte_renda', 'conhece', 'auxilio', 'renda_antes', 'renda_atual', 'saiu_emprego', 'saiu_buscar_emprego', 'avaliacao_estadual_crise', 'avaliacao_federal_economia', 'avaliacao_federal_pandemia')
```

O estudo conta com uma amostra de ``r dim(dados)[1]`` pessoas.

Como todas as tabelas de frequência irão seguir o mesmo padrão, será feita uma função para gerá-las.  

```{r }
tabela <- function(freq_abs, title) {
  freq_rel <- prop.table(freq_abs)
  porcentagem <- freq_rel*100
  
  tabela <- cbind(c(freq_abs, sum(freq_abs)), round(x = c(freq_rel, sum(freq_rel)), digits = 2), c(str_c(round(x = porcentagem, digits = 2), '%'), str_c(round(x = sum(porcentagem), digits = 2),'%')))
  
  colnames(tabela) <-  c('Freq. Abs.', 'Freq. Rel.', 'Porcentagem')
  
  row.names(tabela)[dim(freq_abs)+1] <- 'Total'
  
  kable(tabela, caption = title, align = 'ccc') %>%
    kable_styling(bootstrap_options = c("striped", "hover", "condensed"), full_width = F)
}

tabela_a <- function(freq_abs, title) {
  freq_rel <- prop.table(freq_abs)
  porcentagem <- freq_rel*100
  acumulada <- cumsum(freq_abs)
  acumulada_rel <- prop.table(freq_abs) %>% cumsum()
  
  tabela <- cbind(c(freq_abs, sum(freq_abs)), round(x = c(freq_rel, sum(freq_rel)), digits = 2), c(str_c(round(x = porcentagem, digits = 2), '%'), str_c(round(x = sum(porcentagem), digits = 2),'%')), c(acumulada, ''), c(round(x = acumulada_rel, digits = 2), ''))
  
  colnames(tabela) <-  c('Freq. Abs.', 'Freq. Rel.', 'Porcentagem', 'Freq. Acum.', 'Freq. Acum. Rel.')
  
  row.names(tabela)[dim(freq_abs)+1] <- 'Total'
  
  kable(tabela, caption = title, align = 'ccc') %>%
    kable_styling(bootstrap_options = c("striped", "hover", "condensed"), full_width = F)
}

tabela_av <- function(freq_abs, title) {
  freq_rel <- prop.table(freq_abs)
  porcentagem <- freq_rel*100
  acumulada <- cumsum(freq_abs)
  acumulada_rel <- prop.table(freq_abs) %>% cumsum()
  
  tabela <- cbind(c(freq_abs, sum(freq_abs)), round(x = c(freq_rel, sum(freq_rel)), digits = 2), c(str_c(round(x = porcentagem, digits = 2), '%'), str_c(round(x = sum(porcentagem), digits = 2),'%')), c(acumulada, ''), c(round(x = acumulada_rel, digits = 2), ''))
  
  colnames(tabela) <-  c('Freq. Abs.', 'Freq. Rel.', 'Porcentagem', 'Freq. Acum.', 'Freq. Acum. Rel.')
  
  row.names(tabela) <- c("Péssimo", "Ruim", "Razoável", "Bom", "Excelente", "Total")
  
  #row.names(tabela)[dim(freq_abs)+1] <- 'Total'
  
  kable(tabela, caption = title, align = 'ccc') %>%
    kable_styling(bootstrap_options = c("striped", "hover", "condensed"), full_width = F)
}

#Correlação de duas variáveis
tabela_c_abs <- function(freq, title) {
  
  tabela <- rbind(freq, colSums(freq))
  tabela <- cbind(tabela, rowSums(freq))
  
  row.names(tabela)[dim(tabela)[1]] <- "Total"
  colnames(tabela)[dim(tabela)[2]] <- "Total"
  
  tabela[dim(tabela)[1],dim(tabela)[2]] <- sum(freq)
  
  kable(tabela, caption = title, align = 'ccc') %>%
    kable_styling(bootstrap_options = c("striped", "hover", "condensed"), full_width = F)
}
```

### Idade
Idade é uma variável quantitativa discreta, e por ter muitas idades diferentes, será dividida em intervalos.  

```{r }
valores_idade <- describe(dados$idade)

sturges <- nclass.Sturges(dados$idade)
```

A tabela de frequência:  

```{r }

tabela_a(table(cut(dados$idade, seq(valores_idade$min, valores_idade$max, l = sturges+1))), 'Distribuição por faixa etária')

```

Os valores da variável, como valores de medida central e de dispersão:  

```{r }
valores_idade
```

O histograma com a distribuição por faixa etária:  
```{r }
hist(dados$idade, col = '#999999', freq = FALSE, ylab = 'Densidade', xlab = 'Idade', main = 'Disitruição por faixa etária')
```

### Sexo
Sexo é uma variável categórica nominal.  

A tabela de frequência:  

```{r }
tabela(table(dados$sexo), 'Distribuição por sexo')
```


Gráfico de barras com a distribuição da variável:  

```{r message=FALSE}

sexo <- data.frame(label = row.names(table(dados$sexo)))

ggplot(sexo, aes(x = label, y = table(dados$sexo))) +
geom_col(fill = '#ff6060') + scale_fill_brewer(palette="Dark2") +
labs(title = "Distribuição por sexo",
     x = "Sexo",
     y = "Frequência")
```

### Raça
Raça é uma variável categórica nominal.  

A tabela de frequência:  

```{r }
tabela(table(dados$raca), 'Distribuição por raça')
```

Gráfico de barras com a distribuição da variável:  

```{r message=FALSE}
raca <- data.frame(label = row.names(table(dados$raca)))

ggplot(raca, aes(x = label, y = table(dados$raca))) +
geom_col(fill = '#60ff60') +
labs(title = "Distribuição por raça",
     x = "Raça",
     y = "Frequência")+
  coord_flip()
```

### Perdeu o emprego?  

Essa pergunta aceita com resposta sim ou não, logo é categórica nominal.  

A tabela de frequência:  

```{r }
tabela(table(dados$perdeu_emprego), 'Distribuição por perda de emprego no período da pandemia')

```

Gráfico de barras com a distribuição da variável:  

```{r message=FALSE}
perdeu_emprego <- data.frame(label = row.names(table(dados$perdeu_emprego)))

ggplot(perdeu_emprego, aes(x = label, y = table(dados$perdeu_emprego))) +
geom_col(fill = '#6060ff') +
labs(title = "Distribuição por perda de emprego no período da pandemia",
     x = "Perdeu emprego",
     y = "Frequência")+
  coord_flip()

```

### Motivo da perda do emprego  

Essa pergunta está relacionada com as respostas da anterior, só pode ser consideradas as que respondera 'Sim' na pergunta anterior.  
Por isso é necessário limpar as possíveis incoerências:  

```{r }
for(i in 1:dim(dados)[1]){
  if(dados$perdeu_emprego[i] != 'Sim') {
    dados$motivo[i] <- ''
  }
}
```

Após isso pode-se fazer as tabelas.  

Como serão analisadas apenas as respostas de quem respondeu 'Sim' na anterior, 
logo apenas ``r dim(table(dados$motivo, exclude = ''))`` respostas serão analisadas.  

A tabela de frequência:  

```{r }
tabela(table(dados$motivo, exclude = ''), 'Distribuição por motivo da demissão')
```

Gráfico de barras com a distribuição da variável:  

```{r message=FALSE}
motivo <- data.frame(label = row.names(table(dados$motivo, exclude = '')))

ggplot(motivo, aes(x = label, y = table(dados$motivo, exclude = ''))) +
geom_col(fill = '#ff60ff') +
labs(title = "Distribuição por motivo da demissão",
     x = "Motivo",
     y = "Frequência")+
  coord_flip()
```

### Fonte da renda

Essa pergunta aceita múltiplas respostas, logo o total não será necessariamente o tamanho da amostra e sim o total de respostas.  

A tabela de frequêmcia:  

```{r }

fonte <- dados$fonte_renda
tam <- length(fonte)
for(i in 1:tam) {
  if(grepl(';', fonte[i])) {
    result <- str_split(fonte[i], ';')
    for(j in 1:length(result[[1]])) {
      fonte <- c(fonte, result[[1]][j])
    }
    fonte[i] <- ''
  }
}

tabela(table(fonte, exclude = ''), 'Distribuição por fonte da renda')

```

O gráfico de barras com a distribuição da variável:  

```{r message=FALSE}
fonte_renda <- data.frame(label = row.names(table(fonte, exclude = '')))

ggplot(fonte_renda, aes(x = label, y = table(fonte, exclude = ''))) +
geom_col(fill = '#ffff60') +
labs(title = "Distribuição por fonte da renda",
     x = "Fonte da renda",
     y = "Frequência")+
  coord_flip()

```  

### Conhece alguém que perdeu o emprego na pandemia  

Com relação à se o entrevistado conhece alguém que perdeu o emprego durante o período de pandemia.  

A tabela de frequência:  

```{r }

tabela(table(dados$conhece), 'Distribuição por conhecimento de pessoas que perderam o emprego na pandemia')

```

O gráfico de colunas com a distribuição da variável:  

```{r message=FALSE}
conhece <- data.frame(label = row.names(table(dados$conhece)))

ggplot(conhece, aes(x = label, y = table(dados$conhece))) +
geom_col(fill = '#60ffff') +
labs(title = "Distribuição por conhecimento de pessoas que perderam o emprego na pandemia",
     x = "Conhece",
     y = "Frequência")

```

### Buscou o auxílio emergencial  

Já com relação às pessoas que buscaram o auxílio emergencial.  

A tabela de frequência:  

```{r }

tabela(table(dados$auxilio), 'Distribuição por pessoas que buscaram o auxílio emergencial')

```

O gráfico de colunas com a distribuição da variável:  

```{r message=FALSE}
auxilio <- data.frame(label = row.names(table(dados$auxilio)))

ggplot(auxilio, aes(x = label, y = table(dados$auxilio))) +
geom_col(fill = '#000000') +
labs(title = "Distribuição por pessoas que buscaram o auxílio emergencial",
     x = "Buscou auxílio",
     y = "Frequência")

```


### Renda mensal antes da pandemia

Essa pergunta está relacionada à renda mensal que o entrevistado tinha antes do período de pandemia começar.  

Por ser uma variável ordinal, para fazer a frequência acumulada serão retirados os "Prefiro não dizer".  

A tabela de frequência:  

```{r}
renda_antes <- dados$renda_antes

for(i in 1:length(renda_antes)) {
  if(renda_antes[i] == 'Menos de R$1045,00') {
    renda_antes[i] <- 'De R$0,00 até R$1045,00'
  }
}

tabela_a(table(renda_antes, exclude = 'Prefiro não dizer'), 'Distribuição por renda antes da pandemia')

```

O gráfico de barras com a distribuição da variável:  

```{r message=FALSE}
renda_antes_d <- data.frame(label = row.names(table(renda_antes, exclude = 'Prefiro não dizer')))

ggplot(renda_antes_d, aes(x = label, y = table(renda_antes, exclude = 'Prefiro não dizer'))) +
geom_col(fill = '#ccff80') +
labs(title = "Distribuição por renda antes da pandemia",
     x = "Renda",
     y = "Frequência")+
  coord_flip()

```

### Renda mensal atual

Essa pergunta está relacionada à renda mensal que o entrevistado tem atualmente.  

Por ser uma variável ordinal, para fazer a frequência acumulada serão retirados os "Prefiro não dizer".  

A tabela de frequência:  

```{r}

renda_atual <- dados$renda_atual

for(i in 1:length(renda_atual)) {
  if(renda_atual[i] == 'Menos de R$1045,00') {
    renda_atual[i] <- 'De R$0,00 até R$1045,00'
  }
}

tabela_a(table(renda_atual, exclude = 'Prefiro não dizer'), 'Distribuição por renda mensal atual')

```

O gráfico de barras com a distribuição da variável:  

```{r message=FALSE}
renda_atual_d <- data.frame(label = row.names(table(renda_atual, exclude = 'Prefiro não dizer')))

ggplot(renda_atual_d, aes(x = label, y = table(renda_atual, exclude = 'Prefiro não dizer'))) +
geom_col(fill = '#ccff80') +
labs(title = "Distribuição por renda mensal atual",
     x = "Renda",
     y = "Frequência")+
  coord_flip()

```

### Saiu de casa durante a pandemia por causa do emprego

Descrever a variável

A tabela de frequência:  

```{r }
saiu_emprego <- dados$saiu_emprego

# transformar nenhum em 0 para o table retornar já ordenado
for(i in 1:length(saiu_emprego)) {
  if(saiu_emprego[i] == 'Nenhum, trabalho de home office') {
    saiu_emprego[i] <- '0, trabalho de home office'
  }
}

tabela_a(table(saiu_emprego, exclude = c('', 'Prefiro não dizer')), 'Distribuição por saída de casa por causa do emprego')


```

O gráfico de barras com a distribuição da variável:  

```{r message=FALSE}
saiu_emprego_d <- data.frame(label = row.names(table(saiu_emprego, exclude = c('', 'Prefiro não dizer'))))

ggplot(saiu_emprego_d, aes(x = label, y = table(saiu_emprego, exclude = c('', 'Prefiro não dizer')))) +
geom_col(fill = '#ff80cc') +
labs(title = "Distribuição por saída de casa por causa do emprego",
     x = "Saiu de casa",
     y = "Frequência")+
  coord_flip()

```

### Saiu de casa para procurar emprego ou buscar auxílio  

Descrever variável.  

A tabela de frequência:  

```{r }

saiu_buscar_emprego <- dados$saiu_buscar_emprego

# transformar nenhum em 0 para o table retornar já ordenado
for(i in 1:length(saiu_buscar_emprego)) {
  if(saiu_buscar_emprego[i] == 'Nenhum') {
    saiu_buscar_emprego[i] <- '0'
  }
}

tabela_a(table(saiu_buscar_emprego, exclude = c('', 'Prefiro não dizer')), 'Distribuição por saída de casa para procurar emprego ou buscar auxílio')

```

O gráfico de barras com a distribuição da variável:  

```{r message=FALSE}
saiu_buscar_emprego_d <- data.frame(label = row.names(table(saiu_buscar_emprego, exclude = c('', 'Prefiro não dizer'))))

ggplot(saiu_buscar_emprego_d, aes(x = label, y = table(saiu_buscar_emprego, exclude = c('', 'Prefiro não dizer')))) +
geom_col(fill = '#ff80cc') +
labs(title = "Distribuição por saída de casa para procurar emprego ou buscar auxílio",
     x = "Saiu de casa",
     y = "Frequência")+
  coord_flip()

```

### Avaliação do enfrentamento da crise pelo governo estadual

A tabela de frequência:  

```{r }

tabela_av(table(dados$avaliacao_estadual_crise), 'Distribuição da avaliação do enfrentamento da crise pelo governo estadual')

```

O gráfico de barras com a distribuição da variável:  

```{r message=FALSE}
av_est <- data.frame(label = row.names(table(dados$avaliacao_estadual_crise)))

ggplot(av_est, aes(x = label, y = table(dados$avaliacao_estadual_crise))) +
geom_col(fill = '#ff80cc') +
labs(title = "Distribuição da avaliação do enfrentamento da crise pelo governo estadual",
     x = "Avaliação",
     y = "Frequência")

```

### Avaliação do trabalho do governo federal com relação à economia

A tabela de frequência:  

```{r }

tabela_av(table(dados$avaliacao_federal_economia), 'Distribuição da avaliação do trabalho do governo federal com relação à economia')

```

O gráfico de barras com a distribuição da variável:  

```{r message=FALSE}
av_fed_ec <- data.frame(label = row.names(table(dados$avaliacao_federal_economia)))

ggplot(av_fed_ec, aes(x = label, y = table(dados$avaliacao_federal_economia))) +
geom_col(fill = '#ff80cc') +
labs(title = "Distribuição da avaliação do trabalho do governo federal com relação à economia",
     x = "Avaliação",
     y = "Frequência")

```

### Avaliação do enfrentamento do governo federal com relação à pandemia

A tabela de frequência:  

```{r }

tabela_av(table(dados$avaliacao_estadual_crise), 'Distribuição da avaliação do enfrentamento do governo federal com relação à pandemia')

```

O gráfico de barras com a distribuição da variável:  

```{r message=FALSE}
av_fed <- data.frame(label = row.names(table(dados$avaliacao_federal_pandemia)))

ggplot(av_fed, aes(x = label, y = table(dados$avaliacao_federal_pandemia))) +
geom_col(fill = '#ff80cc') +
labs(title = "Distribuição da avaliação do enfrentamento do governo federal com relação à pandemia",
     x = "Avaliação",
     y = "Frequência")

```


### Relação de sexo com a perda do emprego  

A tabela de contigência:  

```{r warning=FALSE}

tabela_c_abs(table(dados$sexo, dados$perdeu_emprego), 'Correlação de sexo com a perda do emprego')

```

O gráfico de mosaico:  

```{r }

mosaicplot(table(dados$perdeu_emprego, dados$sexo, exclude = 'Prefiro não dizer'), main = 'Gráfico de mosaico da relação entre sexo e perda de emprego')

```


### Relação de raça com a perda do emprego

A tabela de contigência:  

```{r warning=FALSE}
tabela_c_abs(table(dados$raca, dados$perdeu_emprego), 'Correlação de raça com a perda do emprego')
```

```{r }

mosaicplot(table(dados$perdeu_emprego, dados$raca, exclude = 'Prefiro não dizer'), main = 'Gráfico de mosaico da relação entre sexo e perda de emprego')

```

## Conclusão  
Concluímos que ...   






